臺灣高等法院高雄分院民事判決　　　　　 99年度上字第149號
上　訴　人　張桃紅
訴訟代理人　林石猛律師
複代理人　　張芳綾律師
被上訴人　　呂文森
　　　　　　　　　　　　之2
訴訟代理人　張標全律師
上列當事人間請求返還價金事件，上訴人對於民國99年6 月17日
臺灣高雄地方法院98年度訴字第1927號第一審判決提起上訴，本
院於100 年3 月29日言詞辯論終結，判決如下：
    主  文
原判決廢棄。
被上訴人在第一審之訴及假執行之聲請駁回。
第一、二審訴訟費用由被上訴人負擔。
    事實及理由
一、被上訴人起訴主張：伊於民國98年3 月22日以新台幣（下同
    ）220 萬元，向上訴人購買其所有門牌號碼高雄市○○區○
    ○路782 巷17號13樓之2 之房屋及基地（下稱系爭房地），
    並因而支出仲介費用44,000元、契稅25,398元及移轉登記費
    用13,560元，合計2,282,958 元。嗣伊遷入後始經由鄰居告
    知該房屋於85年間曾有跳樓自殺事件，則系爭房屋係屬「凶
    宅」而具有一般買賣性質之重大瑕疪，應甚明確。又上訴人
    明知系爭房屋為凶宅，竟仍故意隱匿該事實致伊受騙而買受
    ，伊除得撤銷受詐欺之意思表示外，並得主張解除契約，爰
    以本件訴狀繕本之送達為撤銷買受及解除系爭契約之意思表
    示，而契約經解消後，上訴人自應返還伊所給付價金及賠償
    伊因支出相關費用所受之損害。爰依侵權行為及解約後返還
    請求權之法律關係，提起本訴，並聲明求為命上訴人給付2,
    282,958 元及加計自起訴狀繕本送翌日起算法定遲延利息，
    且願供擔保為假執行之判決。
二、上訴人則以：伊係於96年10月18日經法院拍賣而取得系爭房
    地之產權，而拍賣公告中並未註記系爭房屋為「凶宅」，且
    伊於投標前亦曾向該大樓管理組長查明確非凶宅後始投標買
    受，故伊並無被上訴人所稱明知凶宅而隱匿或詐欺情事，況
    被上訴人所稱事件僅係墜樓死亡，應不符合凶宅之性質，被
    上訴人之撤銷及解約，均無所據。又縱認伊有返還義務，伊
    亦主張被上訴人應塗銷系爭房地之抵押權登記，並移轉所有
    權登記予上訴人之同時履行抗辯等語，資為抗辯。
三、原審經審理後，准被上訴人之全部請求。上訴人提起上訴，
    並於本院聲明：(一)原判決廢棄。(二)被上訴人在第一審之訴及
    假執行之聲請均駁回。(三)第一、二審訴訟費用由被上訴人負
    擔。被上訴人則聲明：(一)上訴駁回。(二)第二審訴訟費用由上
    訴人負擔。
四、兩造爭執及不爭執事項：
  (一)不爭執部分：
  1.被上訴人於98年3 月22日以220 萬元，向上訴人購買系爭房
    地，並因而支出仲介費用44,000元、契稅25,398元及移轉登
    記費用13,560元，合計2,282,958 元。有不動產買賣契約書
    、仲介費收據（統一發票）、契稅繳款書、登記費用明細在
    卷可稽（見原審卷第6～14頁）。
  2.上訴人於不動產標的現況說明書上關於「本建築改良物（專
    有部分）於賣方產權期間是否曾經發生過兇殺或自殺等非自
    然身故」一欄上勾選否。有該說明書在卷可憑（見原審卷第
    39頁）。
  (二)爭執部分：
  1.系爭房屋是否符合凶宅之要件即是否有物之瑕疪。
  2.被上訴人所為解除系爭買賣契約是否合法。
  3.上訴人是否有詐欺之情事及被上訴人撤銷買受之意思表示是
    否合法並上訴人有無侵權行為。
  4.被上訴人得請求返還及賠償之範圍（含同時履行抗辯）。
五、系爭房屋是否符合凶宅之要件即是否有物之瑕疪部分：
  (一)按物之出賣人，對於買受人應擔保其物移轉於買受人時，無
    滅失或減少其價值之瑕疵，亦無滅失或減少其通常效用或契
    約預定效用之瑕疪，為民法第354 條第1 項前段所明定。此
    項關於物之瑕疪擔保責任之規定，係基於買賣為一方移轉財
    產權於他方，而他方支付價金之契約，為求買賣標的與價金
    在財產價值上之對等性（不論係買受人主觀或客觀上認為適
    當之價金），自應由出賣人就買賣標的在相對應之價金上應
    具有之價值及通常效用或契約預定效用為擔保，以符合交易
    之誠信及安全，並維雙方間權益之衡平。又物之瑕疪擔保責
    任，既係就買賣標的之價值及效用為擔保，則除契約預定效
    用為當事人之特約，應依特約為認定外，就價值及通常效用
    之認定，自應就一般理性客觀之人在為該項交易時所認知之
    通常效用，並參酌當時社會上之普遍認知及觀感，而為合於
    經驗法則及誠信原則之判斷。
  (二)又房屋為不動產，並為一般人居住使用之場所，若房屋存有
    非自然身故之情事時（即一般俗稱之凶宅），此類情事在法
    律上雖無明確之定義，然就一般交易習慣之認知，係指「曾
    發生凶殺或自殺事件之房屋」而言。而此一因素，雖未對房
    屋造成結構性或安全性上效用之減損，但就我國國情及一般
    社會大眾而言，多存有嫌惡畏懼之心理，除對居住品質有所
    疑慮外，在心理層面上亦會造成相當程度之負面觀感及影響
    ，故在房地產交易市場及經驗法則上，均認此類房屋會影響
    當事人之購買意願及價格，而造成該房屋在市場接受程度及
    交易價格上之低落結果，就房屋之經濟價值而言，顯有減損
    之瑕疪，自應認屬上開條文所稱之物之瑕疵。
  (三)再者，房屋是否為為凶宅，既屬客觀存在事實之判斷事宜，
    自應依該「凶殺或自殺事件」之客觀情狀為審酌，尚不宜以
    當事人主觀之認知（例如宗教信仰或特殊喜好）為基準；而
    出賣人應負擔保責任之效果，則應依民法第354 條第1 項後
    段、第359 條規定，就該凶宅所生瑕疪程度為適當之認定。
    換言之，所謂凶宅在物之瑕疪擔保責任之適用，應先依該凶
    殺或自殺事件之客觀情狀為審酌，而經認定具有減少價值之
    瑕疪後，再依該瑕疪之程度分別適用應減少價金或解除契約
    之法律效果。至客觀情狀之斟酌，則應包括事件發生之地點
    、事件之性質、距本件交易之時間等內容，並依社會上之普
    遍認知及觀感，而為合於經驗法則及誠信原則之認定。
  (四)經查，於85年間發生系爭房屋之住戶杜姓男子非自然身故之
    事實，為兩造所不爭執，且經本院依職權向台灣高雄地方法
    院檢察署查明屬實，有該署函文及高雄市左營區戶政事務所
    檢送之戶籍謄本在卷可稽（見原審卷64-3頁，本院卷第27頁
    ），應可認為真實。又依被上訴人之陳述，該杜姓男子係自
    系爭房屋之陽台跨出後，站立於下層即12樓之遮雨棚上跳下
    （見本院卷第46～48頁照片所示房屋現況），上訴人雖質疑
    是否為自殺或意外墜樓尚難認定，但就一般人之經驗認知而
    言，以系爭房屋位於13樓之高度，若確非施工等不得已之必
    要，應無跨出陽台並站立於遮雨棚上而置自己於危險情境之
    情事。故從此情事及經驗法則觀之，被上訴人陳稱應屬自殺
    ，尚難認全無所據。
  (五)又上訴人雖主張若依上開認定之事實，因杜姓男子係跨出陽
    台而站立於12樓之遮雨棚上並跳下，則其死亡地點已非在系
    爭房屋之專有部分範圍內，即難認係發生在系爭房屋內之事
    件，自難認系爭房屋為凶宅等語，並援引內政部所訂頒「不
    動產委託銷售契約書範本」及「成屋買賣契約書範本」所附
    之「建物現況確認書」為據（見原審卷第104 、108 、118
    頁）。然上開文書固有記載「本建物（專有部分）於賣方產
    權持有期間是否曾發生兇殺或自殺致死之情事」為判斷是否
    屬凶宅之依據，但該上開範本並無強制性，業經內政部所敘
    明（見原審卷第104 頁），且範本所載僅限於賣方產權持有
    期間發生之要件亦有待商榷，況該杜姓男子為系爭房屋之住
    戶而自陽台跨出後站立於12樓之遮雨棚上跳下，就一般社會
    通念觀之，仍以系爭房屋為事件之發生地，而不拘限於死者
    應死於屋內或專有部分內。就此而言，本院經斟酌本件情節
    ，認被上訴人主張系爭房屋符合凶宅之定義，應屬可採，上
    訴人上開論述，尚難採信。
六、被上訴人所為解除系爭買賣契約是否合法部分：
  (一)本件系爭房屋係符合凶宅之要件，業如前述，然凶宅雖可認
    屬物之瑕疪，但此項瑕疪之程度是否足以達到可解約之程度
    ，因民法第359 條但書所稱「解除契約顯失公平者」係指該
    瑕疪對買受人所生損害與解除契約對出賣人所受損害，有失
    平衡而言，故應參酌事件之客觀情狀，就事件發生之地點、
    事件之性質、距本件交易之時間等內容，依社會上之普遍認
    知及觀感，而為合於經驗法則及誠信原則之認定。
  (二)經查，凶宅之定義既為曾發生凶殺或自殺之房屋，而凶殺係
    指死者並非基於自己意思結束生命而係遭他人殺害，就一般
    國人之觀感及認知，會有冤怨之氣存於被害場所，故多存有
    嫌惡畏懼之心理，則在凶殺之情形，對房屋在經濟價值上所
    造成之減損明顯較多，此種瑕疪應可認已屬重大，若不准解
    約對買受人顯失其衡平，故應可准予解約。而自殺則係指死
    者因某些因素而無繼續生存之意願並因而自己結束生命，其
    原因較為多端，自應參酌其自殺之客觀情狀再為審酌。本件
    依被上訴人所述，杜姓男子係跨出陽台而跳下身故（墜落地
    點應在中庭），故嚴格言之，死亡（陳屍）地點並非在屋內
    ，若與死者係在屋內自殺之情形相較，並不相同，且本件事
    件發生時間係在85年間，距本件買賣已約有12年，而此期間
    並無相當事證足以認定同一大樓住戶有因此傳聞或繪聲繪影
    而影響居住質之情事，參以依被上訴人及高雄市政府警察局
    左營分局函文（見原審卷第72頁）所述，住戶傳聞杜姓男子
    係因罹患憂鬱症而跳樓，則自殺原因應屬因久病厭世而尋求
    解脫，與因怨念報復棄世自盡之情形不同，就凶宅之定義而
    言，其瑕疪程度顯然較低。本院經斟酌上情後，認本件在瑕
    疪程度上尚難達足以解約之程度，若准予解約就對上訴人並
    不公平，而應僅得以減少價金之方式處理（經本院向被上訴
    人詢問後，被上訴人明確表示不主張減少價金，見本院卷第
    81頁）。故被上訴人主張解約合法，並不足採。
七、上訴人是否有詐欺之情事及被上訴人撤銷買受之意思表示是
    否合法並上訴人有無侵權行為部分：
  (一)被上訴人主張上訴人明知系爭房屋有發生上開自殺情事，而
    仍在買賣附件之不動產標的現況說明書上記載「無」致被上
    訴人陷於錯誤而買受，自符合詐欺之要件而得撤銷其買受之
    意思表示。然單從上該文書之文義而論，係就本建築改良物
    （專有部分）於「賣方產權期間」是否曾經發生過兇殺或自
    殺等非自然身故之情事為表示（見原審卷第58頁），而本件
    自殺事件係發生於85年間，被上訴人則係於96年間因法院拍
    賣而取得產權，故非屬被上訴人產權持有期間所發生，尚難
    採為被上訴人在上開文書之填載上有不實情事。
  (二)被上訴人雖又主張上訴人於出賣前即知悉本件自殺情事，則
    其就屬房屋交易之此項重要資訊刻意隱暪，亦可認有詐欺等
    語，然為上訴人所否認，自應由被上訴人就此有利於己之事
    實為舉證證明。而本件被上訴人雖援引證人即即大樓管理員
    陳朝成於原審之證言，認上訴人之配偶曾賜郎於97年10月間
    即由陳朝成處知悉此情事（見原審卷第125 、238 、241 頁
    ）。然陳朝成之證言係陳稱上訴人之配偶以電話向其詢問而
    在電話中告知，並表示係從聲音中認出係上訴人之配偶等語
    （見同上頁及第126 、127 頁）。但一般人若非甚為熟識，
    並不容易僅從電話中即可確認他方為何人，而依證人所述，
    被上訴人並未居住於系爭房屋，僅被上訴人之配偶會打電話
    問些事情（見原審卷第241 頁），可見證人與被上訴人之配
    偶並非熟識，則其上開證言所述係在電話中依聲音辨認出為
    被上訴人之配偶，其證據力顯較薄弱，且本件上訴人係委由
    仲介代為銷售，被上訴人亦係經由仲介向上訴人購買系爭房
    屋，而上訴人就此項交易資訊所為之表示，係依上開不動產
    標的現況說明書為說明，且該說明並未提及持有產權以外期
    間，已如前述，此外，亦無其他足以認定上訴人於買賣前即
    知悉，並利用被上訴人之不知而誘使簽約之事證。故被上訴
    人主張上訴人有詐欺情事而得撤銷買受之意思表示，本院經
    斟酌後，尚難為其有利之認定。
  (三)至被上訴人雖主張上訴人上開行為亦屬侵權行為而應負損害
    賠償責任。然查，被上訴人此項本於侵權行法律關係所為之
    請求，係指上訴人有故意隱暪系爭房屋曾發生自殺事件而與
    被上訴人簽約致其受有支付價金等損害之情事，而被上訴人
    並無法舉證證明上訴人有故意隱暪之事實，已如前述，則其
    此項請求，即屬無據，自難准許。
八、本件被上訴人所為得合法解約、撤銷其買受之意思表示及上
    訴人有侵權行為之主張，均不足採，被上訴人即無請求返還
    價金及賠償損害之權利，既如前述，則就被上訴人得請求返
    還及賠償範圍（含同時履行抗辯）之爭點部分，本院自無再
    為審酌之實益及必要，併予說明。
九、綜上所述，本件被上訴人主張系爭房屋符合凶宅之要件，雖
    可採信，但依本件之客觀情狀，該瑕疪尚難達屬重大而得解
    約之程度，且被上訴人亦未能舉證證明上訴人有刻意隱暪並
    誘使簽約之詐欺情事，則其所為已合法解約、撤銷買受意思
    表示及上訴人有侵權行為之主張，均不足採，自亦無請求返
    還價金及賠償損害之權利，上訴人抗辯並無給付義務，應屬
    可信。從而，被上訴人本於解約及侵權行為之法律關係，請
    求上訴人給付2,282, 958元及法定遲延利息，為無理由，不
    應准許。其假執行之聲請亦失所附麗，應併予駁回。原審判
    命上訴人給付，並為供擔保假執行之宣告，尚有未洽。上訴
    意旨指摘原判決不當，求予廢棄改判，為有理由。自應由本
    院予以廢棄改判，如主文第2 項所示。
十、據上論結：本件上訴為有理由，依民事訴訟法第450 條、第
    78條，判決如主文。
中    華    民    國    100     年    4   月    12    日
                            民事第五庭
                                審判長法官 簡色嬌
                                法      官 陳真真
                                法      官 林紀元
以上正本證明與原本無異。
如對本判決上訴，須於判決送達後20日內向本院提出上訴狀，其
未表明上訴理由者，應於上訴後20日內向本院提出上訴理由書（
均須按他造當事人之人數附繕本）。上訴時應提出委任律師或具
有律師資格之人之委任狀，並依附註條文規定辦理。如委任律師
提起上訴者，應一併繳納上訴審裁判費。
中    華    民    國    100     年    4   月    12    日
                                書  記  官 吳華榮
附註：
民事訴訟法第466 條之1 ：
對於第二審判決上訴，上訴人應委任律師為訴訟代理人，但上訴
人或其法定代理人具有律師資格者，不在此限。
上訴人之配偶、三親等內之血親、二親等內之姻親，或上訴人為
法人、中央或地方機關時，其所屬專任人員具有律師資格並經法
院認適當者，亦得為第三審訴訟代理人。
第1 項但書及第2 項情形，應於提起上訴或委任時釋明之。